【裁判字號】    97,上易,117
【裁判日期】    970319
【裁判案由】    毒品危害防制條例
【裁判全文】
臺灣高等法院刑事判決                 97年度上易字第117號
上  訴  人  臺灣桃園地方法院檢察署檢察官
被      告  甲○○
上列上訴人因被告違反毒品危害防制條例案件，不服臺灣桃園地
方法院96年度易字第1191號，中華民國96年9月28日第一審決（
起訴案號：臺灣桃園地方法院檢察署96年度偵字第13797號），
提起上訴，本院判決如下：
    主  文
上訴駁回。
    理  由
一、聲請簡易判決處刑意旨略以：被告甲○○於民國96年3月13
    日19時50分許，在桃園縣大溪鎮美華里尾寮41號之5前，非
    法持有第一級毒品海洛因，嗣於上開時、地為警當場查獲，
    並扣得第一級毒品海洛因1包（淨重0.06公克、空包裝重0.2
    5公克）。因認被告涉犯毒品危害防制條例第11條第1項之持
    有第一級毒品罪嫌等語。
二、按犯罪事實應依證據認定之，無證據不得認定其犯罪事實，
    又不能證明被告犯罪者，應諭知無罪之判決，刑事訴訟法第
    154條第2項、第301條第1項定有明文。刑事訴訟法上所謂認
    定犯罪事實之證據，係指足以認定被告確有犯罪行為之積極
    證據而言，如未能發現相當證據或證據不足以證明，自不能
    以推測或擬制之方法，以為裁判基礎，最高法院29年上字第
    3105號及40年台上字第86號分別著有判例；又認定不利於被
    告之事實，須依積極證據，苟積極證據不足為不利被告之認
    定時，即應為有利於被告之認定，更不必有何有利之證據，
    最高法院30年上字第816號判例參照。且刑事訴訟上證明之
    資料，無論其為直接或間接證據，均須達於通常一般之人均
    不致有所懷疑，而得確信其為真實之程度，始得據為有罪之
    認定，若其關於被告是否犯罪之證明未能達此程度，而有合
    理懷疑之存在，致使無從形成有罪之確信，根據「罪證有疑
    ，利於被告」之證據法則即不得遽為不利被告之認定，亦有
    最高法院76年度台上字第4986號判例可稽。
三、本件公訴人認被告涉犯毒品危害防制條例第11條第1項之持
    有第一級毒品罪嫌，無非以被告於警詢及偵查中之供述、扣
    案之海洛因經送法務部調查局鑑定，檢出第一級毒品海洛因
    成分，此有該局96年4月30日調科壹字第09623038600號鑑定
    通知書1紙附卷可稽，並有搜索扣押筆錄、扣押物品清單等
    附卷足憑等情為主要論據。
四、訊據被告甲○○固坦認於上揭時地遭警盤查之事實，惟堅決
    否認有何持有第一級毒品犯行，辯稱：伊於遭警員盤查時，
    警員命伊與友人靠牆，伊當時不想被送至警局訊問，所以趁
    機逃跑，伊雖有將東西丟入水溝，但伊是丟煙蒂，並非丟棄
    海洛因，扣案海洛因是警員事後在水溝內找到的，並非自伊
    身上搜到，況伊亦未施用海洛因，扣案海洛因非伊所有等語
    。經查：
(一)證人即查獲本案之警員杜啟銘於原審審理中證稱：「‧‧‧
    ‧我看到1台銀白色重型機車，車上有2名沒有戴安全帽的男
    子，我覺得可疑，我就從後面騎摩托車尾隨他們，尾隨到尾
    寮41之6號前，我想說先盤查他們的身分，就把他們攔下來
    ，並請他們將機車熄火，車上兩位先靠牆壁站好接受盤查，
    我怕他們身上有違禁品，所以有離他們有3、4步的距離，其
    中一位就是在庭被告，他一直強調他沒有戴安全帽，手一直
    插在口袋裡面不曉得在摸什麼，我怕他會有發難的動作，故
    離他也很遠，我就喝令他靠牆壁站好，並請他出示證件，被
    告忽然轉身背對著我，突然從口袋拿出東西，彎下腰丟到水
    溝蓋孔裡面，然後拔腿就跑，我見狀馬上上前追緝，我將被
    告壓制之後，另1名男子已不知去向，我就一邊呼叫警網到
    現場支援，一邊壓制被告，我們雙方都有受傷，警網支援到
    現場之後，就將被告押到強盜案現場讓被害人指認，我們就
    在現場把水溝蓋撬開，檢視被告是否真的有丟東西下去，我
    們派出所有很多同仁都有看到有不明物品及現金4000多元整
    ，但因為東西沖得很裡面，我們就用竹竿把它挖出來，因為
    水流很急，怕白色粉末流掉，故請一個小孩子去把東西撿起
    來‧‧‧‧」、「（問：既然水溝裡有水流，則被告將不明
    物品扔進去是否有可能會流走而無法查獲？）有可能，裡面
    水溝很髒，且凹凸不平，故該物品有可能會流走。」、「當
    初我不能確定被告丟了什麼東西，只是覺得被告丟東西的行
    為很可疑，我沒有看到該東西的形狀跟包裝，而且被告丟的
    時候是背對著我丟的，當地又沒有路燈。」等語綦詳（見原
    法院96年度桃簡字第1711號卷第12至14頁），從而，依證人
    杜啟銘之證詞可知，被告有自口袋掏出東西丟入水溝並趁機
    逃逸，其行為雖啟人疑竇，然證人杜啟銘並未看見被告丟棄
    何物，亦未看到被告丟棄物品之形狀與包裝，扣案海洛因或
    有可能係他人遺失、掉落、丟棄等，尚難據此即認定扣案海
    洛因為被告所丟棄。而被告辯稱其丟棄者為煙蒂，雖未於水
    溝內為警發現，惟審酌水溝內之水流係呈流動狀態，煙蒂亦
    有可能遭水流沖走而未被發現，亦無從據此為被告不利之證
    據。
(二)又證人杜啟銘於原審證稱：發現水溝裡有現金及白色粉末，
    判斷為被告所有，是因我們看到時，上面的紙張有部分是乾
    的，雖然有水流，但是是慢慢地飄，不是很快，所以沒有流
    很遠就可以看到等語（見原法院96年度桃簡字第1711號卷第
    14頁）。惟本件係被告與另1名男子共乘1部銀白色機車而遭
    警同時盤查，而該名男子於證人杜啟銘追捕被告時亦趁機逃
    離現場，則扣案海洛因等物是否為另1名男子丟棄，亦非無
    疑，是尚難僅憑被告行為可議，即遽認扣案海洛因為被告所
    丟棄。再者，被告於案發當時為警查獲後，於同日晚上11時
    10分許經警採尿送驗結果係呈安非他命類陰性反應、鴉片類
    陰性反應，則有台灣檢驗科技股份有限公司出具之濫用藥物
    檢驗報告1紙在卷足考，益徵被告無持有海洛因之動機。
(三)另被告自警詢、偵查、原審及本院審理中均矢口否認有持有
    第一級毒品之犯行，而扣案之海洛因，因自水溝中取出而碰
    到水，指紋不完整，且起獲時遭多人摸過，是在指紋辨識上
    有困難等情，業據證人杜啟銘證述明確，故扣案海洛因僅能
    證明案發當時警員確在盤查處之水溝附近查扣海洛因，及系
    爭海洛因含有第一級毒品海洛因成分，並無從認定系爭海洛
    因即為被告所持有。
五、綜上所述，基於禁止推定罪狀之法則，確保國家刑罰權之正
    確行使之目的下，公訴人徒憑證人杜啟銘證稱被告於盤查時
    有將東西丟到水溝之動作，且事後自水溝取出扣案海洛因及
    現金4000多元，即推論被告有持有第一級毒品海洛因之犯行
    ，其推論方式難認有理，洵未能將一般經驗上有利被告之合
    理情況予以排除，是本院認尚未達於通常一般之人均不致有
    所懷疑之有罪確信心證，仍有合理懷疑之存在，不能僅以推
    測或擬制之方法，為被告有罪之認定。此外，復查無其他積
    極證據足以證明被告確有公訴人所指持有第一級毒品海洛因
    之犯行，既不能證明被告犯罪，從而原審依前揭法條及判例
    意旨所示，判決被告無罪，經核並無違誤。檢察官上訴意旨
    仍執陳詞，認定被告有持有第一級毒品犯行，指摘原判決不
    當，為無理由，應予駁回。
據上論斷，應依刑事訴訟法第368條，判決如主文。
本案經檢察官陳大偉到庭執行職務
中    華    民    國    97    年    3     月    19    日
                  刑事第十五庭審判長法  官  吳昭瑩
                                    法  官  李釱任
                                    法  官  蘇隆惠
以上正本證明與原本無異。
不得上訴。
                                    書記官  吳玉華
中    華    民    國    97    年    3     月    19    日


司法院資訊處製作；財團法人民間司法改革基金會備份。
